臺灣高雄地方法院民事判決　　　　　　 93年度重訴字第597號
原　　　告　台灣糖業股份有限公司資產管理中心高雄區營運處
法定代理人　丙○○
訴訟代理人　乙○○
　　　　　　李明益律師
　　　　　　啟夫律師
被　　　告　甲○○
訴訟代理人　許清連律師
　　　　　　鄭淑貞律師
當事人間請求租佃爭議事件，本院民國94年5月12日言詞辯論終
結，判決如下：
  主  文
原告之訴及假執行之聲請均駁回。
訴訟費用由原告負擔。
  事實及理由
壹、程序事項
一、按出租人與承租人間因耕地租佃發生爭議時，應由當地鄉（
    鎮、市、區）公所耕地租佃委員會調解；調解不成立者，應
    由直轄市或縣（市）政府耕地租佃委員會調處；不服調處者
    ，由直轄市或縣（市）政府耕地租佃委員會移送該管司法機
    關，司法機關應即迅予處理，並免收裁判費用。前項爭議案
    件非經調解、調處，不得起訴；經調解、調處成立者，由直
    轄市或縣（市）政府耕地租佃委員會給予書面證明，耕地三
    七五減租條例第26條定有明文。查本件耕地租佃爭議，業經
    高雄縣鳳山市公所耕地租佃委員會及高雄縣政府耕地租佃委
    員會分別調解、調處不成立，而由高雄縣縣政府函送由本院
    審理，揆諸前開規定，自無不合，先予敘明
二、按，訴狀送達後，原告不得將原訴變更或追加他訴。但請求
    之基礎事實同一者，不在此限，民事訴訟法第255條第1項第
    2款定有明文。原告起訴時原請求判決：被告應將坐落高雄
    縣鳳山市道○○段下菜園小段73地號內，如附圖（因原告未
    聲請測量，故無地政機關之複丈成果圖可為依據，逕依兩造
    均不爭執之原告所提出之附圖為據）所示A部分，面積0.113
    6公頃；同段73-2地號內，如附圖所示B部分，面積0.011公
    頃；同段73-3地號內，如附圖所示C部分，面積0.0182公頃
    ；同段73-20地號內，如附圖所示D部分，面積0.0064公頃；
    同段73-21地號，如附圖所示E部分，面積0.0012公頃；同段
    73 -22地號，如附圖所示F部分，面積0.0312公頃；同段73-
    23地號，如附圖所示G部分，面積0.0040公頃土地恢復原狀
    後，交還予原告。嗣於起訴狀繕本送達後，就上開訴之聲明
    追加及變更為：被告應將坐落於高雄縣鳳山市道○○段下菜
    園小段73地號內，如附圖所示A部分，面積0.1136公頃；同
    段7 3-2地號內，如附圖所示B部分，面積0.011公頃；同段
    73-3地號內，如附圖所示C部分，面積0.0182公頃；同段
    73-4，面積0.0199公頃；同段73-20地號內，如附圖所示D部
    分，面積0.0064公頃；同段73-21地號，如附圖所示E部分，
    面積0. 0012公頃；同段73-22地號，如附圖所示F部分，面
    積0.0312公頃；同段73-23地號，如附圖所示G部分，面積
    0.0040公頃土地上之地上物拆除後，交還予原告。嗣又就上
    開聲明減縮及變更為：被告應將坐落於高雄縣鳳山市道○○
    段下菜園小段73地號內，如附圖所示A部分，面積0.1136公
    頃交還予原告；被告應將坐落於高雄縣鳳山市道○○段下菜
    園小段73-2地號內，如附圖所示B部分，面積0.011公頃；同
    段73-3地號內，如附圖所示C部分，面積0.0182公頃；同段
    73-20地號內，如附圖所示D部分，面積0.0064公頃；同段
    73-21地號，如附圖所示E部分，面積0.0012公頃；同段
    73-22地號，如附圖所示F部分，面積0.0312公頃；同段
    73-23地號，如附圖所示G部分，面積0.0040公頃土地上之地
    上物拆除後，交還予原告。其請求之基礎事實同一，揆諸前
    揭規定，並無不合，應予淮許，合先敘明。
貳、實體事項
一、原告主張：
（一）按，承租人應自任耕作，並不得將耕地全部或一部轉租於
      他人，承租人違反前項規定時，原訂租約無效，得由出租
      人收回自行耕作或另行出租，耕地三七五減租條例第16條
      第1項﹑第2項定有明文。而所謂承租人應自任耕作，係指
      承租人應以承租之土地供自己從事耕作之用而言，如承租
      人以所承租之土地轉租或借與他人使用或交換耕作或建築
      房屋居住或供其他非耕作之用，而擅自變更用途或無正當
      理由不自任耕作而任令荒蕪者，均不在自任耕作之列，即
      違反耕地三七五減租條例第16條第1項之規定，而構成同
      條第2項所定原訂租約無效之原因，有最高法院56年台上
      字第1520號、63年台上字第599號、70年台上字第4637號
      判例及67年第七次民事庭會議決議及71年台上字第4294號
      判決可資參照。又所謂原訂租約無效，係指承租人違反耕
      地三七五減租條例第16條第1項規定時，原訂租約無待於
      另為終止表示，當然向後失其效力，租賃關係因而歸於消
      滅而言，且同條第2項規定，所謂承租人未自任耕作或將
      耕地全部或一部轉租或借與他人使用者，原訂租約無效，
      依其規定本旨推之，自係指同一租約之全部無效而言，亦
      有最高法院80年台再字第15號、76年台上字第2222號﹑46
      年台上字第57號、66年台上字第761號判例，及73年台上
      字第112號判決可資參照。
（二）坐落於高雄縣鳳山市道○○段下菜園小段73地號內，如附
      圖所示A部分，面積0.1136公頃；同段73-2地號內，如附
      圖所示B部分，面積0.011公頃；同段73-3地號內，如附圖
      所示C部分，面積0.0182公頃；同段73-20地號內，如附圖
      所示D部分，面積0.0064公頃；同段73-21地號，如附圖所
      示E部分，面積0.0012公頃；同段73-22地號，如附圖所示
      F 部分，面積0.0312公頃；同段73-23地號，如附圖所示G
      部分，面積0.0040公頃（下稱系爭土地）為原告公司所有
      ，被告於87年4月間就系爭土地與原告訂立耕地三七五減
      租條例之耕地租賃契約（下稱系爭租約）。而就系爭土地
      ，訴外人吳起（即被告之被繼承人）於民國50年間，亦曾
      向原告承租系爭土地耕作，而與原告訂立耕地租賃契約，
      並約定承租之上開土地限作耕作使用，詎訴外人吳起竟於
      50年5月29日將系爭土地中之高雄縣鳳山市道○○段下菜
      園小段73地號土地（下稱第73地號土地）之耕地租賃使用
      權轉讓予訴外人舉善堂，訴外人舉善堂並於73地號土地上
      搭蓋地上物使用，訴外人吳起顯已違反耕地三七五條例第
      16條第1項之規定，而訴外人吳起亡故後，係由被告繼承
      ，被告明知第73地號土地業經其父吳起轉讓租賃使用權給
      訴外人舉善堂，其上並有訴外人舉善堂所搭蓋之地上物，
      無法耕作使用，惟仍於87年4月間就系爭土地與原告訂立
      系爭租約，被告之目的應非在於自任耕作，而係為求使訴
      外人舉善堂得以繼續使用第73地號土地，亦即被告係租地
      而讓舉善堂使用，自應認被告有未自任耕作之行為，顯已
      構成耕地三七五減租條例第16條第1項之未自任耕作之規
      定，從而，依上開法條、判例及判決意旨，應認為系爭租
      約被告並未自任耕作，無待原告另為終止租約之表示，已
      當然失其效力。
（三）承租人將耕地全部或一部轉租他人者，原訂租約無效，依
      其規定之本旨推之，自係指全部租約均無效而言，有上開
      最高法院之判例及判決可資參照，業見上述，故被告雖僅
      就第73地號土地未自任耕作，然依前開最高法院判例之意
      旨，系爭租約應全部無效，原告自得請求收回全部土地。
（四）爰依耕地三七五減租條例第16條第2項及民法第767條等規
      定，請求被告將坐落於高雄縣鳳山市道○○段下菜園小段
      73地號內，如附圖所示A部分，面積0.1136公頃交還予原
      告；及將坐落於高雄縣鳳山市道○○段下菜園小段73-2地
      號內，如附圖所示B部分，面積0.011公頃；同段73-3地號
      內，如附圖所示C部分，面積0.0182公頃；同段73-20地號
      內，如附圖所示D部分，面積0.0064公頃；同段73-21地號
      ，如附圖所示E部分，面積0.0012公頃；同段73-22地號，
      如附圖所示F部分，面積0.0312公頃；同段73-23地號，如
      附圖所示G部分，面積0.0040公頃土地上之地上物拆除後
      ，交還予原告。並聲明如前項減縮及變更後之訴之聲明所
      載；並陳明願供擔保，請求准予宣告假執行。
二、被告則以：
（一）訴外人吳起並未將第73地號土地轉租予訴外人舉善堂使用
      ，原告所提出之訴外人吳起與訴外人舉善堂之轉讓契約書
      及相關收據，因訴外人吳起不識字，被告否認上開證據之
      證據能力。又舉善堂占用被告所承租之第七三地號土地之
      部分，係舉善堂於50年間非法占用後開發建設，被告於接
      手後因未申請鑑界，不知其土地界址情況，僅延續原有狀
      況予以使用，始未要求舉善堂拆遷。
（二）縱認為訴外人吳起曾於50年5月29日將第七三地號土地之
      租賃使用權轉讓予訴外人舉善堂，而有違反耕地三七五減
      租條例第16條第1項規定而致租約無效之情事，惟依該條
      例第16條第2項之規定，無效者，應僅限於「原租約」，
      亦即僅限於違約之訴外人吳起與原告於50年間所訂定之租
      約無效。然本件兩造係於87年4月間訂立系爭租約，被告
      係依據兩造於87年4月間訂立之系爭租約耕作使用系爭土
      地，被告於與原告訂立系爭契約時，係以當時土地之使用
      現狀予以承租，被告於87年4月間訂立系爭後從未有將土
      地轉租予訴外人舉善堂或他人之情事，故原告主張被告有
      上開違反耕地三七五減租條例第16條之事實，洵屬無據。
（三）再退一步言之，縱認定被告有違約使用之情事，惟依據兩
      造所訂立之系爭租賃契約之內容，系爭土地之租金係依每
      筆土地之面積分別獨立計算，故兩造間租賃關係針對每筆
      土地而獨立存在，現被告所違約使用者僅限於第73地號之
      土地，其餘7筆土地被告皆有正常使用，故原告主張無效
      之租賃契約應僅限於第73地號土地部分，其他部分之土地
      應繼續有效，原告主張得收回全部之耕地，顯非合法。
（四）並聲明：原告之訴駁回；如受不利之判決，願供擔保請准
      宣告免予假執行。
三、兩造不爭執之事項：
    原告主張系爭土地為原告公司所有，被告於87年4月間與原
    告就系爭土地曾訂立系爭租約之事實，業據原告提出土地登
    記謄本7紙及地租調定卡、耕地租賃契約書、戶籍謄本各1份
    為證，並為被告所不爭執，自堪信為真實。
四、得心證之理由：
I、本件原告係主張原告與被告於87年4月簽訂之系爭租約無效
    ，而非主張原告與訴外人吳起於50年間簽訂之耕地租賃契約
    無效，業經原告於本院94年3月24日言詞辯論時陳明：「是
    根據與甲○○訂立的八十五年間之契約來請求」等語，核先
    予敘明。
II、依兩造上開主張及陳述，本件所應審理之重點應在於（一）
    訴外人吳起是否曾於50年5月29日將第73地號土地之租賃使
    用權轉讓予訴外人舉善堂？（二）訴外人吳起如有上開事實
    ，得否因此而認定被告亦有未自任耕作之事實，進而認定被
    告有違反耕地三七五減租條例第16條第1項規定之事實，而
    應依同條第2項之規定認為系爭租約無效？等爭點上。玆分
    述如下：
（一）訴外人吳起是否曾於50年5月29日將第73地號土地之租賃
      使用權轉讓予訴外人舉善堂？
      原告主張訴外人吳起曾於50年5月29日將第73號土地之租
      賃使用權轉讓予訴外人舉善堂之事實，業據其提出訴外人
      吳起與舉善堂當時之代表人盧虎所簽訂之權利讓渡書、租
      借權利拋棄證書、訴外人吳起因將權利讓渡予訴外人舉善
      堂而收受讓渡金之收據等影本各1份，及第73地號土地之
      現場照片2幀等為證。證人丁○○即訴外人舉善堂之現任
      壇主亦到庭結證稱：「是我們第四任的壇主在民國50幾年
      間，向吳起讓渡73地號這一塊的權利，詳細時間就是讓渡
      書上的時間。讓渡過來後我們做庭院使用。.... 卷內之
      讓渡書、拋棄書、收據都是真正的。」（參見本院94年3
      月24日言詞辯論筆錄）等語。綜上證據，自足認定訴外人
      吳起確曾於50年5月29日將第73號土地之耕地租賃使用權
      轉讓予訴外人舉善堂，並由訴外人舉善堂供做庭院使用，
      故原告主張訴外人吳起就第73號土有未自任耕作之情事，
      自足認定屬實。
（二）原告得否依上開事實而主張被告亦有未自任耕作之事實，
      進而認定被告違反耕地三七五減租條例第16條第1項之規
      定，而依該條例第16條第2項主張系爭租約無效？
  １、經查，將第73地號土地之租賃使用權轉讓予訴外人舉善堂
      者，係訴外人吳起於50年5月29日所為，而非被告於87年4
      月與原告訂立系爭租約後所為，業據原告陳明在卷。而證
      人丁○○並結證稱：「（舉善堂何時興建？這幾年有無擴
      充面積蓋何物？讓渡的土地作何用？何時開始使用？）我
      們舉善堂47年8月就蓋好了。85年以後建物的部份沒有增
      建，只有庭院種花而已。是我們第四任的壇主在民國50
      幾年間向吳起讓渡73地號這一塊的權利，詳細時間就是讓
      渡書上的時間。讓渡過來之後我們做庭院使用。讓渡的人
      是吳起不是甲○○.... 」（參見本院上開期日之言詞辯
      論筆錄）等語。依上證據可知，兩造於87年4月間訂立系
      爭契約時，第73地號土地於50年間即已為訴外人舉善堂使
      用之狀態，即已存在；第73地號土地既係訴外人吳起於50
      年間將租賃使用權轉讓予訴外人舉善堂，被告於系爭契約
      簽定後，則並無任何轉讓系爭73地號土地之情事，則原告
      主張兩造於87年4月間訂立系爭契約後，有將第73地號土
      地轉讓予訴外人舉善堂之未自任耕作之事實，自不足採。
  ２、至於原告雖另主張被告係明知第73地號土地業經被告之父
      吳起轉讓耕地租賃使用權予訴外人舉善堂搭蓋地上物使用
      ，無法耕作使用，而仍於87年4月間就系爭土地與原告訂
      立系爭租約，被告之目的應非在於自任耕作，而係為求使
      訴外人舉善堂得以繼續使用第73地號土地，亦即被告係租
      地而讓舉善堂使用，應認為被告有未自任耕作之事實等語
      。惟查，此部份之事實縱使認定屬實，亦只能認為係被告
      與原告訂立系爭契約時係出於何等之動機為之，或者被告
      是否有向原告詐欺之行為，而為原告是否得另依其他法律
      關係主張其權利之問題而已；要不足以將訴外人吳起於50
      年5月29日將租賃使用權轉讓予訴外人舉善堂之事實行為
      ，往後推移37年，而將吳起之此項事實行為，認為係被告
      於87年4月間兩造訂立系爭契約後之行為，故原告此部份
      之主張，亦不足採。
（三）綜上說明，原告主張被告於87年4月間與原告訂立系爭契
      約後，有違法轉租之未自任耕作之事實，自不足採。
五、綜上所述，原告之上開主張均不足採，兩造間之系爭耕地租
    賃契約仍繼續存在，被告占有系爭土地自非無權占有。從而
    ，原告依據耕地三七五減租條例第16條第2項及民法第767條
    之規定，請求被告應將如其訴之聲明所主張之系爭土地上之
    地上物拆除，並交還予原告，為無理由，應予駁回。
六、原告之訴既經駁回，則其假執行之聲請，即失所依附，應併
    予駁回。
七、本件事證已臻明確，兩造其餘主張及攻擊防禦方法與證據，
    經核均予判決結果無涉，爰不一一贅述。
八、據上論結：原告之訴為無理由，依民事訴訟法第78條，判決
    如主文。
中　　華　　民　　國　　94　　年　　5 　　月　　26　　日
                  民事鳳山分庭法　官　郭文通
正本係照原本作成。
如對本判決上訴，須於判決送達後20日內向本院提出上訴狀。
中　　華　　民　　國　　94　　年　　5 　　月　　26　　日
                               書記官　李崑良
